臺北高等行政法院判決
                                      100年度簡字第651號
原      告　鄭許銀
輔  佐  人  鄭貴源
被      告　臺北市稅捐稽徵處
代　表　人　黃素津（處長）
訴訟代理人　陳彥伶
          　林玉樺
上列當事人間地價稅事件，原告不服臺北市政府中華民國100 年
6 月15日府訴字第10009060200 號訴願決定，提起行政訴訟。本
院判決如下：
    主  文
原告之訴駁回。
訴訟費用由原告負擔。
    事實及理由
一、程序事項：
    本件係因原告不服稅捐課徵事件，所核課稅額在新臺幣（下
    同）40萬元以下而涉訟之事件，依行政訴訟法第229 條第1
    項第1 款規定，應適用簡易程序，合先敘明。
二、事實概要：
  (一)原告以其所有臺北市○○區○○段○ ○段189 地號應有部分
    土地（土地面積為199 平方公尺，權利範圍為8/14，應有部
    分面積為113.71平方公尺，下稱系爭土地；其地上建物門牌
    ：臺北市○○區○○街○ 段189 號1 樓至5 樓及189 之1 號
    1 樓至5 樓，下稱系爭建物），係屬自用住宅用地，分別於
    民國99年4 月16日、7 月1 日申請系爭土地按自用住宅用地
    稅率課徵地價稅，經被告所屬萬華分處分別以99年4 月21日
    北市稽萬華甲字第09930439200 號及99年7 月12日北市稽萬
    華甲字第09930816100 號函，均核定系爭土地面積中39.8平
    方公尺部分，准自99年起適用自用住宅用地稅率課徵地價稅
    ，其餘面積73.91 平方公尺部分仍按一般用地稅率課徵地價
    稅。原告不服，於99年8 月23日向被告所屬萬華分處提出陳
    情，經該分處查得系爭建物中189 之1 號1 樓、189 號2 樓
    、189 之1 號2 樓、189 號3 樓、189 之1 號3 樓、189 號
    4 樓等建物使用情形符合自用住宅用地之規定，遂以99年9
    月17日北市稽萬華甲字第09932693300 號函，核定系爭土地
    面積中68.23 平方公尺部分，准自99年起按自用住宅用地稅
    率課徵，其餘面積45.48 平方公尺部分，仍按一般用地稅率
    課徵地價稅。
  (二)原告仍不服，於99年10月5 日提出陳情，經被告所屬萬華分
    處以99年10月22日北市稽萬華甲字第09931341500 號函，更
    正系爭土地面積中71.64 平方公尺部分，自99年起按自用住
    宅用地稅率課徵地價稅，其餘面積42.07 平方公尺部分，仍
    按一般用地稅率課徵地價稅。適逢99年地價稅開徵，該分處
    依上開核定課徵系爭土地99年地價稅，原告仍不服，於99年
    11月15日向被告提出陳情，經被告依稅捐稽徵法第35條規定
    改依復查程序辦理。嗣經被告以100 年1 月28日北市稽法甲
    字第09933754800 號復查決定：「更正核定申請人所有坐落
    本市○○區○○段○ ○段189 地號土地持分面積93.76 平方
    公尺部分按自用住宅用地稅率，其餘土地面積19.95 平方公
    尺仍按一般用地稅率課徵99年地價稅。」原告猶表不服，提
    起訴願，經遭駁回，遂向本院提起行政訴訟。
三、本件原告主張：
  (一)原告所有系爭土地，於臺灣臺北地方法院（下稱臺北地院）
    調解，經系爭建物所有權人協議（即所有繼承人）作成調解
    筆錄，並經地政機關登記。原告所有系爭土地應有部分，與
    系爭建物依層數比例分配應有部分不相當，為兩造所不爭執
    ，復查決定亦明載「本案因各建物所有權人持有系爭土地與
    地上房屋之持分比例顯然不相當」，應堪認定。原告所有臺
    北市○○街○ 段189 號2 樓、189 之1 號2 樓房屋，建物謄
    本原因發生日期為68年11月19日，登記原因為第1 次登記，
    並無將地上房屋先行登記他人名義以取巧規避稅負。財政部
    88年1 月28日台財稅第881028514 號函釋（下稱財政部88年
    1 月28日函釋）係就出售自用住宅用地之應有部分與其所有
    房屋依層數比例分配之土地應有部分不相當，如何適用優惠
    稅率課徵土地增值稅所為之核釋，土地取得發生原因為何，
    非該函釋所規定之要件；惟不相當之土地應有部分係地上房
    屋所有權人協議辦理登記為要件，系爭土地應有部分係系爭
    建物所有權人於臺北地院調解庭之協議，並經地政機關登記
    ，符合該函釋要件。且該函釋為土地增值稅，本件為地價稅
    ，同屬土地優惠稅率適用疑義，系爭土地與建物符合該函釋
    條件，原告援引適用，並無不合。況被告僅引用訴願決定書
    之內容，未就不適用該函釋之理由作答辯。
  (二)被告以「地上房屋1 至4 樓部分先行由部分土地所有權人登
    記取得，且亦非渠等7 人因調解登記之所有權範圍」，難有
    財政部88年1 月28日函釋之適用，令人難以信服。該函釋就
    房屋以「未有將房屋先行登記他人名義以取巧規避稅負者」
    ，被告所持理由非該函釋條件，兩者完全不相干。訴願決定
    駁回原告之理由為「原告係繼承取得系爭土地」，惟系爭土
    地依原告土地登記謄本登記原因為調解繼承，依民事訴訟法
    第416 條規定「調解經當事人合意而成立，調解成立者，與
    訴訟上和解有同一之效力」，故原告持有應有部分8/14土地
    係地上房屋所有權人，亦即調解筆錄之渠等7 人協議、合議
    取得，並經地政機關登記，而非訴願決定所稱之單純繼承取
    得，被告及訴願機關之認定，與事實不符等情。並聲明求為
    判決：1.撤銷訴願決定及原處分關於系爭土地面積19.95 平
    方公尺按一般用地稅率課徵99年地價稅部分。2.被告應就系
    爭土地面積19.95 平方公尺作成准按自用住宅用地優惠稅率
    課徵地價稅之行政處分。
四、被告則以：
  (一)依地籍資料查詢之土地綜合資料記載，系爭土地面積為199
    平方公尺，其中原告於99年3 月29日因剩餘財產差額分配取
    得權利範圍1/2 ，及因調解繼承登記取得權利範圍1/14，合
    計權利範圍為8/14（原復查決定書係誤植），應有部分面積
    為113.71平方公尺；其餘土地面積則係長子鄭貴龍、次子鄭
    貴源、三子鄭貴榮、長女鄭雪娥、次女鄭雪馨、三女鄭雪櫻
    等6 位經調解繼承取得權利範圍各1/14，應有部分面積各為
    14.21 平方公尺。其地上建物分別為：貴陽街2 段189 號及
    189-1 號1 樓為長子所有、189 號及189-1 號2 樓為原告所
    有、189 號及189-1 號3 樓為次子所有、189 號及189-1 號
    4 樓為三子所有（該等權利範圍皆為全部）、189 號及189-
    1 號5 樓為原告及子女等6 位持分共有（原告權利範圍為8/
    14，其餘6 名子女均為1/14）。被告所屬萬華分處原按前揭
    同街段189 號及189-1 號門牌1 至5 樓共設立10個房屋稅稅
    籍，稅籍資料記載189 號1 至5 樓房屋各層課稅面積均為10
    1.8 平方公尺；189-1 號1 至5 樓房屋各層課稅面積均為56
    .2平方公尺。原告於99年8 月23日以前揭建物189-1 號1 樓
    、189 及189-1 號2 樓、189 及189-1 號3 樓、189 號4 樓
    等為自用住宅，向該分處申請系爭土地面積113.71平方公尺
    按自用住宅用地稅率課徵地價稅，經該分處查得原告及三子
    鄭貴榮係分別於同街段189 號2 樓及189 號4 樓辦竣戶籍登
    記，且該分處於99年4 月20日派員現場勘查結果，189-1 號
    1 樓、189 及189-1 號2 樓、189 及189-1 號3 樓、189 號
    4 樓等房屋均打通使用，其所坐落土地面積符合土地稅法第
    9 條及同法施行細則第4 條等規定，此有地籍資料土地建物
    標示部所有權部、房屋稅主檔查詢、戶政連線戶籍資料、運
    用房屋稅號查詢營業稅籍、全國地價稅自用住宅清單及99年
    4 月20日現勘相片等資料可稽。
  (二)本案因各建物所有權人持有系爭土地與地上房屋之應有部分
    比例顯不相當，被告所屬萬華分處乃依財政部67年6 月30日
    台財稅第34248 號函釋（下稱財政部67年6 月30日函釋）規
    定，除原告所有系爭189 及189-1 號2 樓建物所占土地面積
    准按自用住宅用地稅率課徵地價稅外，其餘189-1 號1 樓、
    189 及189-1 號3 樓、189 號4 樓部分，經扣減該等建物所
    有權人應有土地部分面積，並扣減原告3 位女兒應比例分攤
    上開建物應有土地持分面積後，計算原告應分攤上開建物之
    應有土地部分面積，准按自用住宅用地稅率課徵地價稅。經
    計算結果，核定原告所有系爭土地部分面積71.64 平方公尺
    自99年起按自用住宅用地稅率課徵地價稅，部分面積42.07
    平方公尺依土地稅法第16條規定按一般用地稅率課徵地價稅
    ，尚非無據。
  (三)系爭建物1 至4 樓係原告與3 位兒子先於69年1 月21日經地
    政機關辦妥第1 次登記建物所有權取得，嗣因原告配偶死亡
    ，其遺有系爭土地（權利範圍為全部）及地上房屋5 樓部分
    ，原告及其子女共7 人於98年12月25日經臺北地院家事庭調
    解分割遺產後，於99年3 月29日辦妥系爭土地及系爭房屋5
    樓所有權之繼承登記。是系爭土地原為原告配偶所有，其地
    上房屋所有權人原告及其長子、次子、三子均無系爭土地之
    應有部分，又原告係因繼承而取得系爭土地之應有部分，本
    件尚難有財政部88年1 月28日函釋之適用，原告主張，顯有
    誤解。系爭建物除189 及189-1 號2 樓為原告所有外，189-
    1 號1 樓、189 及189-1 號3 樓、189 號4 樓分別為原告直
    系親屬（即3 位兒子）所有，尚符合土地稅法施行細則第4
    條規定，因該等房屋所有權人均持有系爭土地之部分持分，
    為避免影響該等人享用地價稅自用住宅之權利，被告於100
    年1 月7 日分別徵詢上開房屋所有權人意願結果：系爭建物
    189 號4 樓所有權人三子鄭貴榮保留其享用自用住宅之權利
    ，暫不同意由原告據以申請自用住宅用地；189-1 號1 樓、
    189 及189-1 號3 樓等所有權人鄭貴龍、鄭貴源均放棄享用
    自用住宅之權利，同意由原告據以申請自用住宅用地。
  (四)是系爭土地符合土地稅法第9 條及同法施行細則第4 條規定
    自用住宅之房屋有貴陽街2 段189-1 號1 樓、189 及189-1
    號2 樓、189 及189-1 號3 樓等5 間房屋，經核算所占土地
    面積合計為93.76 平方公尺【土地面積199 平方公尺上開
    5 間房屋面積（56.2＋101.8 ＋56.2＋101.8 ＋56.2）平方
    公尺2 棟房屋總樓地板面積790 平方公尺＝93.76 平方公
    尺】。從而，被告所屬萬華分處原於99年10月22日以北市稽
    萬華甲字第09931341500 號函核定系爭土地部分面積71.64
    平方公尺自99年起按自用住宅用地稅率課徵地價稅，其餘土
    地面積42.07 平方公尺按一般用地稅率課徵地價稅，容有未
    洽，被告於作成復查決定時，爰本諸職權更正原告所有系爭
    土地部分面積93.76 平方公尺按自用住宅用地稅率課徵99年
    地價稅，其餘土地面積19.95 平方公尺（113.71－93.76 ＝
    19.95 ）仍按一般用地稅率課徵99年地價稅，並無不合等語
    ，資為抗辯。並聲明求為判決駁回原告之訴。
五、本件如事實概要欄所載之事實，有原告99年4 月16日申請書
    （第6-7 頁）、被告所屬萬華分處99年4 月21日北市稽萬華
    甲字第09930439200 號函（第1-2 頁）、原告99年7 月1 日
    申請書（第145-146 頁）、被告所屬萬華分處99年7 月12日
    北市稽萬華甲字第09930816100 號函（第136-137 頁）、戶
    政連線戶籍資料（第123-128 頁）、系爭土地地籍資料查詢
    （第149-155 頁）、系爭建物標示部所有權部查詢（第156-
    166 頁）、原告99年8 月23日陳情書（第287-288 頁）、被
    告所屬萬華分處99年9 月17日北市稽萬華甲字第0993269330
    0 號函（第242-243 頁）、原告99年10月5 日陳情書（第34
    1-342 頁）、被告所屬萬華分處99年10月22日北市稽萬華甲
    字第09931341500 號函（第349-350 頁）、99年地價稅課稅
    明細表（更正前後）暨徵銷明細檔查詢（第363-365 頁、第
    417 頁）、原告99年11月15日陳情書（第370-371 頁）、被
    告100 年1 月28日北市稽法甲字第09933754800 號復查決定
    書（第404-412 頁）、臺北市政府100 年6 月15日府訴字第
    10009060200 號訴願決定書（第421-426 頁）等件影本附原
    處分卷可稽，且為兩造所不爭，洵堪認定。是本件爭點厥在
    ：被告就系爭土地面積19.95 平方公尺按一般用地稅率課徵
    99年地價稅，是否適法有據？
  (一)按「本法所稱自用住宅用地，指土地所有權人或其配偶、直
    系親屬於該地辦竣戶籍登記，且無出租或供營業用之住宅用
    地。」「地價稅基本稅率為千分之10。土地所有權人之地價
    總額未超過土地所在地直轄市或縣（市）累進起點地價者，
    其地價稅按基本稅率徵收；……」「合於左列規定之自用住
    宅用地，其地價稅按千分之2 計徵：一、都市土地面積未超
    過3 公畝部分。二、非都市土地面積未超過7 公畝部分。」
    「（第1 項）依第17條及第18條規定，得適用特別稅率之用
    地，土地所有權人應於每年（期）地價稅開徵40日前提出申
    請，逾期申請者，自申請之次年期開始適用。前已核定而用
    途未變更者，以後免再申請。（第2 項）適用特別稅率之原
    因、事實消滅時，應即向主管稽徵機關申報。」「本法第9
    條之自用住宅用地，以其土地上之建築改良物屬土地所有權
    人或其配偶、直系親屬所有者為限。」「土地所有權人，申
    請適用本法第17條第1 項自用住宅用地特別稅率計徵地價稅
    時，應填具申請書並檢附戶口名簿影本及建築改良物證明文
    件，向主管稽徵機關申請核定之。」土地稅法第9 條、第16
    條第1 項前段、第17條第1 項、第41條及其施行細則第4 條
    、第11條分別定有明文。次按「關於自用住宅用地核課地價
    稅及土地增值稅，應如何認定乙案，經本部邀請內政部等有
    關單位多次研商，獲得會商結論如下：一、地上房屋為樓房
    時：房屋不分是否分層編訂門牌或分層登記，土地為1 人所
    有或持分共有，其地價稅及土地增值稅，准按各層房屋實際
    使用情形所占土地面積比例，分別按特別稅率及一般稅率計
    課。……四、毗鄰房屋合併或打通使用時：兩棟平房或樓房
    相鄰，其所有權人同屬1 人，為適應自用住宅之需要，而打
    通或合併使用時，准合併按自用住宅用地計課。」復經財政
    部67年6 月30日函釋在案，核係財政部就關於自用住宅用地
    核課地價稅如何適用土地稅法第9 條及其施行細則第4 條等
    規定，認應按各層房屋實際使用情形所占土地面積比例，分
    別按特別稅率及一般稅率計課地價稅之細節性、技術性事項
    所為之釋示，符合立法意旨且未逾越母法規定範圍，財政部
    所屬稽徵機關辦理相關案件自得援用。
  (二)經查系爭土地為原告所有，並其土地上建物為原告及其直系
    親屬所有，而原告及其三子鄭貴榮分別於臺北市○○區○○
    街○ 段189 號2 樓及189 號4 樓辦竣戶籍登記，且被告所屬
    萬華分處於99年4 月20日派員現場勘查結果，189-1 號1 樓
    、189 及189-1 號2 樓、189 及189-1 號3 樓、189 號4 樓
    等房屋均打通使用【見原處分卷附系爭土地地籍資料查詢（
    第149-155 頁）、系爭建物標示部所有權部查詢（第156-16
    6 頁）、戶政連線戶籍資料（第123-128 頁）、房屋稅主檔
    查詢、運用房屋稅號查詢營業稅籍（第253-262 頁、第281-
    282 頁）、全國地價稅自用住宅清單（第280 頁）及99年4
    月20日現勘照片（見原處分卷第26-27 頁）等】，雖其坐落
    土地面積符合土地稅法第9 條及其施行細則第4 條規定，然
    因各建物所有權人持有系爭土地與地上房屋之應有部分比例
    不相當，除原告所有189 及189-1 號2 樓建物所占土地面積
    符合自用住宅用地稅率課徵地價稅；另原告長子鄭貴龍、次
    子鄭貴源所有189-1 號1 樓、189 及189-1 號3 樓部分（其
    持有系爭土地之部分持分），經渠等同意放棄行使自用住宅
    之權利，而由原告據以申請自用住宅用地（見原處分卷第40
    1-403 頁、第394-397 頁之談話筆錄及身份證影本）；其餘
    原告三子鄭貴榮所有189 號4 樓部分，則由鄭貴榮保留行使
    自用住宅之權利，暫不同意由原告據以申請自用住宅用地（
    見原處分卷第398-400 頁之談話筆錄及身份證影本）；被告
    乃將系爭土地符合土地稅法第9 條及其施行細則第4 條所定
    自用住宅之房屋（即189-1 號1 樓、189 及189-1 號2 樓、
    189 及189-1 號3 樓等5 間房屋）所占土地面積合計93.76
    平方公尺【土地面積199 平方公尺上開5 間房屋面積（56
    .2＋101.8 ＋56.2＋101.8 ＋56.2）平方公尺2 棟房屋總
    樓地板面積790 平方公尺＝93.76 平方公尺】准按自用住宅
    用地稅率課徵99年地價稅外，其餘土地面積19.95 平方公尺
    （113.71平方公尺－93.76 平方公尺＝19.95 平方公尺）仍
    按一般用地稅率課徵99年地價稅，揆諸前揭規定及函釋意旨
    ，並無不合。
  (三)原告主張本件應援用財政部88年1 月28日函釋，將系爭土地
    全部按自用住宅用地稅率課徵地價稅云云。查財政部88年1
    月28日函釋：「有關陳○○君出售自用住宅用地之持分與其
    所有房屋依層數比例分配之土地持分不相當，如何適用優惠
    稅率課徵土地增值稅一案，如經查明其土地持分係依地上房
    屋所有權人之協議辦理登記，且未有將地上房屋先行登記他
    人名義以取巧規避稅負者，應准按自用住宅用地稅率課徵土
    地增值稅。」係就土地稅法第34條有關課徵土地增值稅所為
    之釋示，本件則為99年地價稅之課徵，核與上開函釋之情形
    有別。縱以上開函釋亦係就自用住宅用地所為認定，惟系爭
    建物1 至4 樓係原告與其長子、次子、三子於69年1 月21日
    辦妥建物所有權第1 次登記，嗣原告配偶死亡，其遺有系爭
    土地（權利範圍為全部）及地上房屋5 樓部分，經原告與其
    子女共7 人於98年12月25日經臺北地院家事庭調解分割遺產
    後，於99年3 月29日辦妥系爭土地及系爭房屋5 樓所有權之
    繼承登記；是系爭土地原為原告配偶所有，其地上房屋所有
    權人原告及其長子、次子、三子原均無系爭土地之應有部分
    ，又原告係因繼承而取得系爭土地之應有部分，從而本件與
    上開財政部88年1 月28日函釋之情形亦屬有別，原告主張，
    核不足採。
六、綜上所述，原告之主張均無可採。本件被告將系爭土地面積
    19.95 平方公尺按一般用地稅率課徵99年地價稅，並無不合
    ；訴願決定予以維持，亦無違誤。原告猶執前詞，訴請判決
    如聲明所示，為無理由，爰不經言詞辯論，予以駁回。
七、本件事證已臻明確，兩造其餘攻擊防禦方法經本院審酌後，
    核與本件判決結果均不生影響，故不再逐項論述，附敘明之
    。
八、據上論結，本件原告之訴為無理由，爰依行政訴訟法第236
    條、第233 條第1 項、第98條第1 項前段，判決如主文。
中　　華　　民　　國　　100　 年　　11　　月　　7　　 日
　　　　　　　　　臺北高等行政法院第二庭
                                    法  官　曹瑞卿
上為正本係照原本作成。
本件以訴訟事件所涉及之法律見解具有原則性者為限，始得於本
判決送達後20日內向本院提出上訴狀並表明上訴理由，如已於本
判決宣示後送達前提起上訴者，應於判決送達後20日內補具上訴
理由（均按他造人數附繕本），且經最高行政法院許可後方得上
訴。
中　　華　　民　　國　　100　 年　　11　　月　　7　　 日
 　　　　　　　　　　 　　          書記官  黃玉鈴